【裁判字號】    95,訴,685
【裁判日期】    951214
【裁判案由】    遺產稅
【裁判全文】
臺北高等行政法院判決
                                       95年度訴字第685號
                              .
原      告  甲○○
            乙○○
共      同
訴訟代理人  丙○○
被      告  財政部臺北市國稅局
代  表  人  許虞哲（局長）住同上
訴訟代理人  丁○○
上列當事人間因遺產稅事件，原告不服財政部中華民國94年12月
30日台財訴字第09400621100 號（案號：第00000000號）訴願決
定，提起行政訴訟。本院判決如下：
    主  文
訴願決定及原處分均撤銷。
訴訟費用由被告負擔。
    事  實
一、事實概要：緣被繼承人鄭季芬於民國（下同）93年12月16日
    死亡，原告等於94年2 月22日辦理遺產稅申報，經被告查得
    被繼承人鄭季芬與原告（甲○○、乙○○）等3 人，於92年
    10月間共同讓售坐落臺北市○○區○○段4 小段737 、737-
    1 、737-2 、737-3 、737-4 、737-5 、738 地號計7 筆（
    應有部分各3 分之1 ），及其地上建物坐落士林區○○○道
    ○ 段2 巷6 號、12號房屋2 戶（應有部分各3 分之1 ），所
    得價金計新臺幣（下同）6,935,000 元，其中1,430,000 元
    存入被繼承人新莊丹鳳郵局第000000-0號帳戶，並於同日以
    現金提領；其餘5,505,000 元存入被繼承人有限責任臺北市
    第一信用合作社建成分社（下稱一信建成分社）0000000000
    000 帳戶。旋於93年3 月18日自該帳戶轉存5,000,000 元至
    其配偶鄭蔡素玉定期存款帳戶，迄被繼承人死亡日止皆未提
    領，涉有死亡前2 年內對配偶贈與之情事。被告乃就上開第
    2 筆價金5,505,000 元，以原告與被繼承人應有部分各3 分
    之1 計算，每人各應有1,835,000 元，再以轉入鄭蔡素玉帳
    戶之5,000,000 扣減原告2 人應有部分之價額3,670,000 元
    ，將其餘1,330,000 元認屬被繼承人死亡前2 年內對配偶之
    贈與，應視為被繼承人之遺產，併入其遺產課稅，核定遺產
    總額為21,246,343元，淨額為8,446,343 元，應納稅額為1,
    032,268 元，並因漏報遺產金額1,330,000 元，處罰鍰266,
    000 元。原告等不服，申請復查，未獲變更，提起訴願，遭
    決定駁回，遂提起本件行政訴訟。
二、兩造聲明：
  (一)原告聲明：訴願決定及原處分（即復查決定）均撤銷。
  (二)被告聲明：駁回原告之訴。
三、兩造之爭點：
  (一)原告主張之理由：
    1.本件買賣價金應係6,935,000 元，非如被告所認定之5,50
      5,000 元。被繼承人鄭季芬與原告甲○○、乙○○間乃養
      父子女關係；鄭蔡素玉則為原告之繼母。而繼承人間有民
      事訴訟，該訴訟中，買方有前來作證，證明價金確實為6,
      935,000 元，有臺灣士林地方法院94訴字第1017號判決可
      稽。
    2.雖被繼承人鄭季芬生前已有143 萬於92年10月7 日存入其
      所有之新莊丹鳳郵局帳戶，但其中有120 萬又於當天回存
      。且因被繼承人為原告之父，故由其代表處理本件買賣，
      代收所有價款，包括該頭期款143 萬，惟該143 萬元確未
      分配予原告。是以，原告主張計算式應係：500 萬元─（
      6,935,000 元÷3 ），亦即該500 萬雖為被繼承人生前2
      年之贈與應視為被繼承人之遺產，惟其還有未償債務462
      萬餘元應扣除。
  (二)被告主張之理由：
    本件遺產稅事件就系爭被繼承人生前出售房地價金之核課，
    已如前事實概要欄所述，就第2 筆價金轉存鄭蔡素玉帳戶之
    500 萬元，已經臺灣士林地方法院檢察署檢察官偵查結果確
    定為贈與，而被告原核定僅就500 萬元中之1,330,000 元（
    5,000,000 －1,835,000 ×2 ）認定為被繼承人死亡前2 年
    內贈與配偶，而非整筆讓售房地價金6,935,000 元計入遺產
    總額課稅。另依原告所示臺灣士林地方法院民事判決主文所
    示，鄭蔡素玉應給付原告（甲○○及乙○○）各770,555 元
    ，經重新計算被繼承人死亡前2 年內贈與配偶500 萬元，其
    中3,458,890 元（5,000,000 －《770,555 ×2 》）應計入
    遺產總額課稅，已大於原核定計入遺產總額1,330,000 元，
    依改制前行政法院62年判字第298 號判例意旨，行政救濟不
    利益變更之禁止，被告依遺產及贈與稅法第15條第1 項第1
    款規定，將屬於被繼承人死亡前2 年內對配偶之贈與1,330,
    000 元，併入其遺產課稅，並按漏報遺產金額1,330,000 元
    ，依遺產及贈與稅法第45規定處以1 倍罰鍰266,000 元，洵
    無不合。
    理  由
一、被告代表人原為張盛和，95年8 月28日變更為許虞哲，茲由
    其具狀聲明承受訴訟，核無不合，應予准許。
二、按「凡經常居住中華民國境內之中華民國國民死亡時遺有財
    產者，應就其在中華民國境內境外全部遺產，依本法規定，
    課徵遺產稅」；「被繼承人死亡前2 年內贈與下列個人之財
    產，應於被繼承人死亡時，視為被繼承人之遺產，併入其遺
    產總額，依本法規定徵稅：一、被繼承人之配偶」，「左列
    各款，應自遺產總額中扣除，免徵遺產稅︰一、…九、被繼
    承人死亡前，未償之債務，具有確實之證明者」，分別為遺
    產及贈與稅法第1 條第1 項及第15條第1 項第1 款、第17條
    第1 項第9 款所明定。
三、本件事實概要已如前述，有原處分卷可稽，堪予認定。原告
    不服，循序提起行政訴訟，主張：系爭被繼承人生前出售房
    地價金6,935,000 元，均未分配予原告2 人，故未償債務應
    為6,935,000 元÷3 ×2 即462 萬餘元，應自遺產總額中扣
    除等語。
四、本件遺產稅事件就系爭被繼承人生前出售房地價金之核課如
    前事實概要欄所述，亦即被告將頭款1,430,000 元認定已經
    被繼承人分配予原告，而非未償債務；而就第2 筆款項5,50
    5,000 元，則認定轉入鄭蔡素玉帳戶內5,000,000 元僅有1,
    330,000 元屬被繼承人死亡前2 年內對配偶之贈與，應視為
    被繼承人之遺產，另未償債務則為零，此亦有遺產稅核定書
    附於本院卷第14頁可憑。惟查，有關原告與其繼母鄭蔡素玉
    間之民事糾葛，業經台灣士林地方法以被繼承人生前出售房
    地屬於原告應有之部分，乃基於原告受任人之地位而為，被
    繼承人生前並未分配價金予原告2 人，原告自得基於委任契
    約之法律關係各向被繼承人請求給付價金6,935,000 元之1/
    3 即2,311,666 元，惟被繼承人既已死亡，該債務為原告及
    其繼母鄭蔡素玉（即該民事案件之被告）所繼承，原告同時
    為此價金債權之連帶債務人，依民法第344 條前段規定「債
    權與其債務同歸一人時，債之關係消滅」，及第274 條規定
    「因連帶債務人中之一人為清償、代物清償、提存、抵銷或
    混同而債務消滅者，他債務人亦同免其責任」，鄭蔡素玉即
    無庸給付，惟又依同法第281 條規定「連帶債務人中之一人
    ，因清償、代物清償、提存、抵銷或混同，致他債務人同免
    責任者，得向他務人請求償還各自分擔之部分，並自免責時
    起之利息」，故原告各得向鄭蔡素玉請求其應分擔之數額即
    2,311,666 元÷3 ＝770,555 元，因而判處該事件被告鄭蔡
    素玉應給付原告770,555 元及利息，此稽之本院卷第81頁以
    下所附民事判決即明。亦即關於系爭不動產買賣價金應為
    6,935,000 元，而被繼承人依委任關係對原告2 人各負擔之
    債務為2,311,666 元。核該判決所為論斷，乃經買方黃勝正
    到庭為證，並審酌授權書、契約書及被繼承人新莊丹鳳郵局
    第000000-0號帳戶歷史交易清單、一信建成分社0000000000
    000 帳戶存款交易明細表，並經雙方論辯而得，此亦經本院
    調閱該事件案卷屬實（影印外放），應屬可採。
五、而被告對於被繼承人之未償債務認定為零，無非以系爭價金
    之第1 筆款項1,430,000 元於存入被繼承人新莊丹鳳郵局第
    000000-0號帳戶之同日，又經提領，認為未在遺產範圍內，
    應已分配；又認為參照上開民事判決結果，鄭蔡素玉應給付
    原告各770,555 元，重新計算被繼承人死亡前2 年內贈與配
    偶500 萬元，其中3,458,890 元（5,000,000 －《770, 555
    ×2 》）應計入遺產總額課稅，大於原核定漏報之金額1,33
    0,000 元，依行政救濟不利益變更之禁止，應維持原核定云
    云。惟價金之未受領乃屬消極事實，無以課原告以舉證義務
    ；反之，已受領則為積極事實，主張已受領之被告自應舉證
    以實其說。乃被告僅以該第1 筆款項已自帳戶內提領，在不
    知何人提領，流向何去之情形下，即認定已經分配予原告，
    顯屬率斷，而不可採。又應自遺產總額中扣除之未償債務乃
    指被繼承人之債務，被告以判決主文所示之金額計算未償債
    務，未諳判決係針對原告與繼母之紛爭，主文所示之金額其
    運算過程依據民法混同、連帶債務之法理，其結果為原告繼
    母應負擔之債務，而非被繼承人應負擔之債務，其誤將原告
    繼母之債務視為被繼承人之債務，予以重新計算稱原核定有
    利於原告，顯屬錯誤，亦不可採。
六、綜上所述，本件被繼承人對於原告各負有未償債務2,311,66
    6 元，而被告核定被繼承人之未債債務為零，並據以核課贈
    與稅及裁罰原告，自有違誤。訴願決定予以維持，亦有未合
    。原告訴請撤銷原處分與訴願決定，為有理由，應予准許，
    並由被告重新按本判決之見解核課遺產稅。
據上論結，本件原告之訴為有理由，爰依行政訴訟法第98條第3
項前段，判決如主文。
中    華    民    國     95    年    12    月    14    日
                         第七庭審判長法  官  李  得  灶
                                     法  官  林  玫  君
                                     法  官  李  玉  卿
上為正本係照原本作成。
如不服本判決，應於送達後20日內，向本院提出上訴狀並表明上
訴理由，如於本判決宣示後送達前提起上訴者，應於判決送達後
20日內補提上訴理由書（須按他造人數附繕本）。
中    華    民    國     95    年    12    月    14    日
                                     書記官  楊  怡  芳


司法院資訊處製作；財團法人民間司法改革基金會備份。
